【裁判字號】    90,訴,487
【裁判日期】    900724
【裁判案由】    偽造文書等
【裁判全文】
臺灣臺北地方法院刑事判決                            九十年度訴字第四八七號
    公  訴  人  臺灣臺北地方法院檢察署檢察官
    被      告  甲○○
右列被告因偽造文書等案件，經檢察官提起公訴（九十年度調偵緝字第四號），本院
判決如左：
    主  文
甲○○連續行使偽造私文書，足以生損害於他人，累犯，處有期徒刑陸月，如易科罰
金以參佰元折算壹日。
    事  實
一、甲○○曾於民國八十六年間，因賭博案件，經本院於八十六年十月二十三日以八
    十六年度易字第五五二五號判決判處有期徒刑三月，嗣並確定，八十六年十二月
    二十六日易科罰金執行完畢。
二、緣甲○○、乙○○乃係舊識，八十八年八月間，甲○○在台北市○○○路○段二
    七○號四樓中外證券股份有限公司（下稱中外證券公司）擔任證券營業員，乙○
    ○即於同年月十日，至中外證券公司開戶，指定甲○○為其委託買賣有價證券之
    營業員。詎甲○○基於意圖為自己不法所有之概括犯意，為貪圖業績獎金，自同
    年九月一日起至十月三十日止，除乙○○本人委託買賣股票外（詳如附件有價證
    券買賣對帳單，上有註記部分所示），其餘均在未經乙○○電話委託下單之情況
    下，連續多次以乙○○在中外證券公司之證券帳戶，冒用乙○○之名義，偽填乙
    ○○以電話委託方式買賣股票之委託書，擅自於乙○○帳戶中，從事現款現券相
    抵交割以及信用交易資券相抵交割之買賣股票交易，以製造共計新台幣（下同）
    一億八千三百四十五萬九千二百三十三元之業績（詳細時間、成交量均詳如前揭
    附件所示），使中外證券公司陷於錯誤，進而分別於同年十月份、十一月份，以
    每一億元之業績，支付四萬元營業獎金之方式，支付甲○○約七萬三千三百八十
    四元（元以下四捨五入）之營業獎金；而甲○○為避免乙○○發覺前揭挪用有價
    證券以及利用其帳戶買賣有價證券之情，竟仍承前揭行使偽造私文書之概括犯意
    ，於八十八年九月三十日，在乙○○開戶時即預先簽名及蓋有乙○○印鑑章之空
    白「客戶基本資料變更申請書」上，冒用乙○○之名義，偽填變更通訊地址為「
    台北市○○街二一○巷六號」，並持該偽造之「客戶基本資料變更申請書」向中
    外證券公司提出申請，而使中外證券公司誤認確係乙○○提出申請，而受理其變
    更地址之申請，並依照變更後之地址寄送對帳單，足以生損害於中外證券公司對
    於寄送客戶有價證券買賣對帳單之正確性及乙○○本人；嗣乙○○因久未接獲股
    票對帳單，而於八十八年十月三十日向中外證券公司查詢，始發覺上情。
三、案經乙○○訴由台灣台北地方法院檢察署檢察官偵查起訴。
    理  由
一、訊據被告甲○○矢口否認其有前揭犯行，其辯稱意旨略以：被告與告訴人乙○○
    係舊識，她是因為被告之關係才去中外證券公司開戶，她開戶後就全權授權由被
    告處理股票，除了有她特別指定要買進賣出之外，都是被告全權處理的，後來操
    作上有些虧損，被告才告訴她去開融資融券相抵的帳戶，後來虧損的非常多怕她
    先生知道，就更改地址，以被告當時我的地址來當成她的地址，是她簽好名字，
    蓋上印章然後我再填寫我的地址上去云云；另又改稱：八十八年到八十九年的中
    間，因告訴人乙○○之前已經把變更地址的資料都寫好了，被告認為她有全權委
    託我處理事情，包括變更地址之事，嗣後被告才變更地址，被告是事後才向她說
    的，被告認為她是完全授權，又被告並無詐取中外證券公司之業績獎金之犯意云
    云。
二、經查：
    (一)告訴人乙○○於八十八年八月十日於中外證券公司完成開戶，並指定被告甲○
      ○為其買賣有價證券之營業員，而被告甲○○自八十八年九月一日起至同年十
      月三十日間，除告訴人乙○○於如附件之有價證券買賣對帳單，有註記部分所
      示之為其本人買賣者外，其餘之交易紀錄，均係被告甲○○未經告訴人乙○○
      委託，卻以告訴人乙○○名義及其在中外證券公司之證券帳戶號碼，偽填委託
      書，以當日沖銷或資券相抵之方式買賣股票等情，業具告訴人乙○○指訴綦詳
      ，復有在卷可憑之臺灣證券交易所股份有限公司八十八年十二月三十一日台證
      （88）稽字第三七五七七號函，為對於中外證券股份有限公司及其相關人員有
      無違反證券管理法令規定之查核報告書函，該函指出「調閱乙○○帳戶八十八
      年九月一日至十月三十日之全部買賣委託書，委託書上之簽章業務員均為甲○
      ○，而委託方式則皆為電話委託，經調聽甲○○執行受託買賣業務之電話錄音
      紀錄，卻未能聽得與交易紀錄相符之委託買賣語音紀錄。復分析其交易內容，
      業務員甲○○係未經客戶委託，擅自於客戶帳戶中賣出證券，並於客戶帳戶中
      就客戶持有之證券從事現款現券相抵交割之交易，以及從事信用交易資券相抵
      交割之交易。甲○○該等行為核以違規挪用客戶有價證券，以及利用客戶帳戶
      買賣有價證券」，與在券可稽之臺灣證券交易所稽核室查核報告書調查之結果
      相同，均在調閱告訴人乙○○與被告甲○○之委託買賣語音紀錄中，除告訴人
      乙○○所認定為其本人買賣外，未能聽到與交易紀錄相符之委託買賣語音紀錄
      ，此外，復有財政部證券暨期貨管理委員會九十年五月十日（90）台財證（二
      ）第一二九五二○號函所附之委託書影本在卷可稽，是被告甲○○連續多次以
      告訴人乙○○在中外證券公司之證券帳戶，冒用其名義，偽填其以電話委託方
      式買賣股票之委託書，擅自於該帳戶中，從事現款現券相抵交割以及信用交易
      資券相抵交割之買賣股票交易之情，應可認定；被告甲○○雖於偵查中辯稱：
      其係受告訴人乙○○之委託「代客操作」，可以全權幫她處理，復於本院審理
      時辯稱：「在開信用戶之前，我有向乙○○說過以後有機會的話，我要幫她操
      盤，乙○○當時並沒有說同意或不同意，但是我認為她是同意的，我們是溝通
      上的誤解，我認為我是有經過她的同意，所以日後的證券交易資料，都是經過
      她的同意才這樣做的，我是基於同學的友誼，才幫她的」云云，惟查：告訴人
      乙○○並未授權被告甲○○使用信用戶及代客操作等情，業具告訴人乙○○指
      訴歷歷，告訴人乙○○於本院審理時並陳稱：「（問：有無蓋過擴張信用的文
      件？）當初要開融資戶時，就必須要有那些銀行信用狀況的資料，他（指被告
      ）並沒有向我講是擴張信用的資料，他只是拿一張單子給我填寫，我並不知道
      那是擴張信用的文件，甲○○有跟我提過可以代客操作、融資融券的方式，但
      我有說我不懂這些操作方式」、「我以前的股票是在京華、長鴻、中外這些公
      司交易，我以前沒有做過信用交易」以及「（問：是否閒談中有談到開融資券
      戶時，可請他代為操作？擴張信用額度的填寫中你有無看過內容呢）我沒有很
      明確的表示，被告只是告訴我是公司的例行調查資料」等語，且經本院向元大
      京華證券股份有限公司板橋分公司函查告訴人乙○○在該公司開戶以來至今所
      有股票之交易明細資料，告訴人乙○○確實未使用信用交易或融資融券買賣股
      票，有元大京華證券股份有限公司板橋分公司九十年五月十七日函在卷可稽，
      則告訴人乙○○前揭指訴，應可採信，況茍告訴人乙○○係全權委託被告代為
      操作，告訴人乙○○又何須親以電話委託下單？又如前揭附件所示，於同一交
      易日告訴人乙○○既以電話委託被告甲○○下單，而被告甲○○亦自行填具委
      託單之情形，被告甲○○對其代為操作風險較大之融資融券及現券相抵買賣情
      形豈有隻字未提，而告訴人乙○○亦不加聞問，直至告訴人乙○○於補登存摺
      時始知上情之理？又茍被告甲○○確經告訴人乙○○同意全權處理股票買賣交
      易，理應按期告知交易情形，豈有無須告知，即連對帳單亦毋須過目之理？是
      被告甲○○前揭辯稱係經告訴人乙○○全權委託、代為操作云云，顯與常理有
      違，不足採信。
    (二)被告甲○○坦承於八十八年九月三十日之「客戶基本資料變更申請書」中，僅
      填寫住址及數字部分「乙○○」之簽名及蓋章為告訴人乙○○親自蓋章並簽名
      等情，業具告訴人乙○○於本院審理時證述屬實，復有該客戶基本資料變更申
      請書及告訴人乙○○於中外證券公司開戶資料在卷可稽，惟告訴人乙○○並未
      授權被告甲○○填寫此變更通信地址之申請書並進而持之申請變更通訊地址之
      情，亦據告訴人乙○○供稱綦詳，況被告甲○○於本院審理時亦明白肯認告訴
      人乙○○並未表示其要更改有價證券買賣對帳單之寄送地址等情（見本院審判
      筆錄第一頁），是被告甲○○在未經告訴人乙○○同意，利用告訴人乙○○之
      帳戶買賣股票，並為避免告訴人乙○○發覺上情，在未告知告訴人乙○○之情
      形下，填寫變更告訴人乙○○通訊地址之「客戶基本資料申請書」，並向中外
      證券公司提出申請等情，足堪認定。
    (三)被告甲○○雖又辯稱其無詐欺中外證券公司營業獎金之犯意云云，然依前述被
      告甲○○未經告訴人乙○○之同意，利用告訴人乙○○之帳戶買賣股票，製造
      業績，若非係使用詐術，不法圖得營業獎金，使中外證券公司誤以為該公司之
      客戶有如帳戶資料記載之交易，而支付業績獎金，被告甲○○何須在未經告訴
      人乙○○之同意下代為操作？又何須為避免告訴人乙○○查知上情，而擅自更
      改告訴人乙○○之有價證券買賣對帳單之寄送地址，避免告訴人乙○○發現？
      足見被告甲○○確有未經告訴人乙○○之同意，利用告訴人乙○○之帳戶買賣
      股票，製造業績，向中外證券公司施用詐術，使中外證券公司誤以為該公司之
      之客戶確有如附件買賣有價證券對帳單之交易，而支付業績獎金之不法所有意
      圖甚明。
    (四)被告甲○○自八十八年九月一日起連續多次以告訴人乙○○在中外證券公司之
      證券帳戶，冒用其名義，偽填其以電話委託方式買賣股票之委託書，擅自於該
      帳戶中，從事現款現券相抵交割以及信用交易資券相抵交割之買賣股票交易，
      製造業績，詐得獎金，已如前述，然究詐得多少獎金？雖經本院請財政部證券
      暨期貨交易管理委員會查明中外證券公司，因被告甲○○八十八年九月一日起
      至同年十月三十日挪用客戶有價證券、利用客戶帳戶買賣有價證券之違規情事
      ，共應核發多少業績獎金，而營業員甲○○又實領多少業績獎金，然經財政部
      證券暨期貨管理委員會以（90）台財證（二）第一二九五二○號函回覆：大東
      綜合證券八十九年七月一日以營業讓與方式購併中外證券公司後，僅接收中外
      證券公司之客戶資料，並未接收中外證券公司之員工薪資、獎金等資料，故被
      告甲○○於八十九年九月、十月所領之業績獎金確切數額歉難提供等語，惟參
      以被告甲○○於本院調查時陳稱：中外證券公司計算業績獎金是成交金額一億
      元得領取業績獎金四萬元為計算基礎等語，則以此方式計算，依附件對帳單所
      示，自八十八年九月一日起至同年十月三十日止，被告甲○○在未經告訴人乙
      ○○同意，而自其帳戶買賣股票之總成交金額合計為一億八千三百四十五萬九
      千二百三十三元（已扣除告訴人乙○○自行下單買賣股票之成交金額），其所
      得領取之獎金則約為七萬三千三百八十四元（元以下四捨五入）之營業獎金。
    (五)綜上所述，被告甲○○為避免告訴人乙○○發覺，其冒用告訴人乙○○之名，
      偽填其以電話委託方式買賣股票之委託書，擅自於該帳戶中，從事現款現券相
      抵交割以及信用交易資券相抵交割之買賣股票交易，製造業績，詐得獎金之行
      偽，並進而偽填變更告訴人乙○○有關有價證券買賣對帳單之寄送地址，向中
      外證券公司提出申請之犯行事證明確，堪予認定，其前揭辯稱，均非事實，不
      足採信。
三、查被告甲○○冒用告訴人乙○○之名，偽填其以電話委託方式買賣股票之委託書
    ，從事買賣股票之交易，並在告訴人乙○○已簽名及蓋章之空白客戶基本資料變
    更申請書上，未經告訴人乙○○授權擅自填寫變更通訊地址申請書，偽造該基本
    資料變更申請書，並持此申請書向中外證券公司申請變更地址之行為，均足以生
    損害於乙○○及中外證券公司，核其所為，係犯刑法第二百十六條、第二百十條
    行使偽造私文書罪，其偽造私文書之低度行為為行使偽造私文書之高度行為所吸
    收，不另論罪。又被告甲○○在未經告訴人乙○○之授權及委託下代為買賣股票
    ，製造業績，使中外證券公司陷於錯誤，進而支付業績獎金之行為，係犯刑法第
    三百三十九條第一項詐欺取財罪；其先後多次行使偽造私文書、詐欺取財犯行，
    均係時間緊接，犯罪構成要件相同，顯係基於概括犯意反覆為之，應論以一罪並
    依法加重其刑。又其所犯前揭行使偽造私文書及詐欺取財罪二罪間，有方法結果
    之牽連關係，應論以較重之行使偽造私文書罪。查被告甲○○曾於八十六年間，
    因賭博案件，經本院於八十六年十月二十三日以八十六年度易字第五五二五號判
    決判處有期徒刑三月，嗣並確定，八十六年十二月二十六日易科罰金執行完畢，
    有台灣高等法院檢察署刑案紀錄簡覆表一件在卷可憑，其於未滿五年再犯本件有
    期徒刑以上之罪，為累犯，應依刑法第四十七條規定加重其刑；另按刑法第四十
    一條業已修正為：「犯最重本刑為五年以下有期徒刑以下之刑之罪，而受六個月
    以下有期徒刑或拘役之宣告，因身體、教育、職業、家庭之關係或其他正當事由
    ，執行顯有困難者，得以一元以上三元以下折算一日，易科罰金。但確因不執行
    所宣告之刑，難收矯正之效，或難以維持法秩序者，不在此限。」「併合處罰之
    數罪，均有前項情形，其應執行之刑逾六月者，亦同」，並於九十年一月四日修
    正，同年月十日經總統公布施行，是行為人犯後法律已有變更，依刑法第二條第
    一項前段之規定，應適用最有利被告甲○○之修正後刑法第四十一條之規定。爰
    審酌被告甲○○事後已與告訴人乙○○和解，業據告訴人乙○○供明在卷、犯罪
    之動機、目的、手段、所致生之損害及犯罪後態度其他一切情狀，量處如主文所
    示之刑，並諭知易科罰金之折算標準，以資懲儆。
據上論斷，應依刑事訴訟法第二百九十九條第一項前段，刑法第二條第一項前段、第
五十六條、第二百十六條、第二百十條、第三百三十九條第一項、第五十五條、第四
十七條、第四十一條第一項、罰金罰鍰提高標準條例第一項前段、第二條判決如主文
。
本案經檢察官絲漢德到庭執行職務。
中      華      民      國    九十    年      七      月    二十四    日
                                 臺灣臺北地方法院刑事第四庭
                         法  官    蔡守訓
右正本證明與原本無異。
如不服本判決，應於判決送達後十日內向本院提出上訴狀 (應附繕本) ，上訴於
臺灣高等法院。
                                     書記官    林義盛
中      華      民      國      九十      年    七    月  二十七    日
刑法第二百十六條
行使第二百十條至第二百十五條之文書者，依偽造、變造文書或登載不實事項或使登
載不實事項之規定處斷。
刑法第三百三十九條
一意圖為自己或第三人不法之所有，以詐術使人將本人或第三人之物交付者，處五年
  以下有期徒刑、拘役或科或併科一千元以下罰金。
二以前項方法得財產上不法之利益或使第三人得之者亦同。
三前二項之未遂犯罰之。
刑法第二百十條
偽造、變造私文書，足以生損害於公眾或他人者，處五年以下有期徒刑。


司法院資訊處製作；財團法人民間司法改革基金會備份。
